臺灣臺北地方法院刑事判決　　　　　　　　　　　　　　九十一年度自字第三九號
　　自　訴　人　沛華實業股份有限公司　設臺北市中山區○○○路五○號六樓
　　代　表　人　乙○○
　　代　理　人　戊○○
　　被　　　告　丙○○
　　　　　　　　甲○○
　　共　　　同　吳紹貴
　　選任辯護人
右列被告等因偽造文書案件，經自訴人提起自訴，及追加自訴，本院判決如左：
    主      文
丙○○、甲○○均無罪。
    理      由
一、自訴意旨略以：被告丙○○係萬達國際有限公司（下稱萬達公司）之登記負責人
    ，被告甲○○則係實際負責人。萬達公司係海空運貨物之承攬業者，與自訴人沛
    華實業股份有限公司（下稱沛華公司）所營事業相同，自訴人在海運業者宿享有
    盛名，被告意圖以打擊自訴人在海空運界之信譽，以達其在市場上取得競爭優勢
    之目的，自民國九十年十一月廿三日起，以不知名人士所偽造之自訴人公司名義
    之「沛華廿三週年慶，自十一月廿六日起至十一月卅日止，凡出貨上海、香港、
    新加坡、曼谷、馬尼拉、雅加達、巴生港、胡志明市、日本等地之所有運費通通
    免收．．．」之不實內容之文宣資料，以傳真方式散布於各海運同業間，致不明
    究理之同業及自訴人之客戶紛紛來電詢問，造成自訴人自本事件發生後，每日花
    費難以計算之人力、物力澄清上開不實言論，自訴人商譽之損害更是難以估計。
    嗣經自訴人查證後，方知上開資料係萬達公司發出。被告二人以偽造之文書，散
    布不實流言，欲損害自訴人信用之犯行，已彰彰明甚，因認被告等共同涉有刑法
    第三百十三條妨害信用罪、第二百十六條、第二百十條行使偽造私文書罪及違反
    公平交易法第二十二條罪嫌云云。
二、按犯罪事實應依證據認定之，無證據不得推定其犯罪事實；不能證明被告犯罪者
    ，應諭知無罪之判決，刑事訴訟法第一百五十四條、第三百零一條第一項分別定
    有明文。又所謂認定犯罪事實之證據，係指足以認定被告確有犯罪行為之積極證
    據而言，如未發現相當證據，或證據不足以證明，自不能以推測或擬制之方法，
    以為裁判基礎。且自訴人之指訴，係以使被告受刑事訴追為目的，是其陳述是否
    與事實相符，仍應調查其他事實以資審認，始得為不利被告之認定。又認定不利
    於被告之事實，需依積極證據，茍積極證據不足為不利於被告事實之認定時，即
    應為有利於被告之認定，更不必有何有利之證據。次按，刑事訴訟上證明之資料
    ，無論其為直接證據或間接證據，均須達於通常一般人均不致於有所懷疑，而得
    確信其為真實之程度，始得據為有罪之認定，若其關於被告是否犯罪之證明未能
    達此程度，而有合理性懷疑之存在，致使無從形成有罪之確信，根據「罪證有疑
    ，利於被告」之證據法則，即不得遽為不利被告之認定，其以情況證據（即間接
    證據）斷罪時，尤須基於該證據在直接關係上所可證明之他項情況事實，本乎推
    理作用足以確證被告有罪，方為合法，不得徒憑主觀上之推想，將一般經驗上有
    利被告之其他合理情況逕予排除，此觀諸最高法院七十六年臺上字第四九八六號
    、三十二年度上字第六七號判例意旨亦甚明顯。
三、訊據被告丙○○、甲○○固分別坦承係萬達公司之登記及實際負責人，惟均堅決
    否認有何偽造文書、妨害信用及違反公平交易法之犯行，被告丙○○辯稱：伊僅
    係萬達公司名義上負責人，不曾實際負責公司業務，未看過自訴人所指偽造之文
    宣資料，更無散布之行為等語；被告甲○○則以：系爭文宣資料係其秘書所交付
    ，因其內容涉及對萬達公司為不公平競爭，伊始指示秘書傳真予臺中、高雄分公
    司，並不知該文宣係偽造等語置辯。
四、經查，被告丙○○雖登記為萬達公司之負責人，惟其僅係掛名，並未負責公司業
    務，公司實際業務均由被告甲○○負責，系爭「沛華廿三週年慶」文宣係被告甲
    ○○指示萬達公司職員傳真予臺中、高雄分公司負責人等節，已據被告甲○○供
    承無誤，並經證人即萬達公司職員黃書瑋於本院訊問中證述在卷，足徵被告丙○
    ○辯稱：伊不負責公司業務，本案伊均不知情等語非虛。在別無積極證據之下，
    自難僅執被告丙○○係萬達公司之登記負責人，逕認其有自訴人所指之犯行。
五、次查，自訴人指稱系爭「沛華廿三週年慶」文宣係屬偽造乙節，為被告二人所否
    認，自訴人復迄未能舉證證明該文宣確係偽造，其指訴被告等行使偽造文書云云
    ，已屬無據。而被告甲○○固不否認有指示萬達公司職員將該文宣傳真至臺中及
    高雄分公司而行使之。惟按，行使偽造文書，以明知該文書係偽造為構成要件，
    若不知該文書係偽造，縱有行使，亦因欠缺故意而不成立犯罪（最高法院二十二
    年度上字第二五九號判例參照）。查卷附系爭文宣所載內容係關於自訴人即沛華
    公司廿三週年慶之事，且該文宣上印有制式之自訴人服務標章、英文名稱、住址
    、電話等資料，衡情一般第三人實難判斷是否為偽造。且該文宣係萬立企業有限
    公司即萬泰報關行業務員丁○○於收受傳真後，告知並再傳真予萬達公司職員黃
    書瑋，黃書瑋則透過其主管交付與被告甲○○等情，業據證人丁○○、黃書瑋於
    本院訊問中結證屬實，渠等復證稱不知該文宣係偽造等語，則被告甲○○僅係輾
    轉收受該文宣，其辯稱不知該文宣係偽造等語，尚無悖常情。自訴人認被告甲○
    ○明知該文宣不實而行使之，無足憑信。
五、再按，刑法第三百十三條妨害信用罪，以散布流言或以詐術損害他人之信用為要
    件，所謂散布流言係指將無稽之言，廣為散布於眾，俾眾週知之意；且須行為人
    明知非實，而故為散布，始克成立；而公平交易法第二十二條明定事業不得為競
    爭之目的，而陳述或散布足以損害他人營業信譽之不實情事，違反者構成同法第
    三十七條之罪，亦應以行為人明知所陳述或散布者係足以損害他人營業信譽之不
    實情事為必要。倘行為人出於誤會或誤認而散布者，因欠缺犯罪之故意，自不成
    立上開二罪名。本案並無證據證明被告甲○○明知系爭文宣之內容不實，已如前
    述，實難謂其有散布流言或足以損害他人營業信譽之不實情事之故意。況系爭文
    宣之註二載稱「如原本配合以下同行可再享雙重折扣，詳情請來電洽詢」等語，
    並將被告所屬之萬達公司列入所稱之同行，有該文宣附卷可稽。是該文宣顯將萬
    達公司之客戶列入雙重折扣之對象，對萬達公司而言自有不公平競爭之虞，則身
    為萬達公司實際負責人之被告甲○○將之傳真予萬達臺中、高雄分公司之主管，
    俾其知悉應變，核屬正常之舉，難認係出於妨害自訴人信用或不公平競爭之故意
    。其辯稱：伊認為該文宣係自訴人之促銷手法，且將萬達公司列入不公平競爭之
    對象，基於保護萬達公司立場，始指示秘書傳真予臺中及高雄分公司主管知悉等
    語，尚非不可採信。是被告甲○○縱有散布該「沛華廿三週年慶」文宣之舉，亦
    無從認係明知不實而為之，與刑法第三百十三條、公平交易法第三十七條之要件
    ，尚屬有間。
六、此外，本院復查無其他積極證據足認被告二人有自訴人所指之上述犯行，揆之首
    揭說明，尚難以自訴人片面、推測之指訴遽入被告於罪，自應為無罪之諭知。
據上論斷，應依刑事訴訟法第三百四十三條、第三零一條第一項，判決如主文。
中      華      民      國    九十一    年      五      月     三十     日
              臺灣臺北地方法院刑事第八庭
                                          法  官  宋  松  璟
右正本證明與原本無異。
如不服本判決，應於判決送達後十日內向本院提出上訴狀(應抄附繕本)。告訴人
或被害人如對於本判決不服者，應具備理由請求檢察官上訴，其上訴期間之計算
係以檢察官收受判決正本之日期為準。
                                          書記官  楊  文  祥
中      華      民      國    九十一    年      五      月     三十     日
